【裁判字號】    98,上易,1087
【裁判日期】    990426
【裁判案由】    土地所有權移轉登記等
【裁判全文】
臺灣高等法院民事判決                98年度上易字第1087號
上  訴  人  辛○○
被 上訴 人  己○○
            戊○○
            丙○○
            乙○○原名余鎧阡.
            丁○○原名余玉文.
            甲○○原名余友竣.
上三人共同
法定代理人  庚○○
上列當事人間請求土地所有權移轉登記等事件，上訴人對於中華
民國98年9月21日台灣基隆地方法院98年度訴字第387號第一審判
決提起上訴，本院不經言詞辯論，判決如下：
    主  文
原判決廢棄，發回原審法院。
    事實及理由
一、按第一審之訴訟程序有重大之瑕疵者，第二審法院得廢棄原
    判決，而將該事件發回原法院；但以因維持審級制度認為必
    要時為限，民事訴訟法第451條第1項定有明文。又判決除別
    有規定外，應本於當事人之言詞辯論為之，民事訴訟法第22
    1條第1項亦有明文。至第一審法院依同法第249條第2項之規
    定，不經言詞辯論，逕以判決駁回原告之訴，必須依原告於
    訴狀內記載之事實觀之，不經調查即可認其訴在法律上顯然
    不能獲得勝訴之判決者，始足當之（最高法院62年台上字第
    845號判例意旨參照）。 而當事人適格為訴權存在之要件，
    屬法院應依職權調查之事項。
二、經查：
  (一)上訴人於原審以起訴狀主張：其於民國82年4月9日向訴外
      人范揚熹、范揚壽購買坐落於台北縣瑞芳鎮○○段29地號
      面積15.13平方公尺、 30地號面積16平方公尺、43地號面
      積628平方公尺、44地號面積16.28平方公尺、46地號面積
      122平方公尺、47地號面積252平方公尺等6 筆土地（下稱
      系爭土地），並已付清價款，惟因未具有自耕農身分，乃
      於82年11月6 日將系爭土地信託登記於訴外人余石碧名下
      ，嗣余石碧於89年4 月20日死亡，其與上訴人間信託契約
      關係即消滅，而被上訴人及余林均為余石碧之共同繼承
      人，依民法第767條、第1148條前段、第1153條第1項之規
      定，自負有將系爭土地移轉登記予上訴人之義務等語。並
      聲明請求余林（即余石碧配偶）及被上訴人應就系爭土
      地辦理繼承登記後，將土地所有權全部移轉登記予上訴人
      所有。
  (二)原法院因認被上訴人及余林為余石碧之繼承人，依民法
      第1151條規定，遺產為被上訴人及余林共有，本件訴訟
      標的，對余石碧之全體繼承人，有合一確定之必要，上訴
      人應以余石碧全體繼承人為共同被告（為固有必要共同訴
      訟）始為當事人適格，乃依職權於98年9 月21日查詢余石
      碧之全戶除戶資料及被上訴人等之戶籍資料（見原審卷頁
      64-76），並以余林已於本件起訴前93年5月25日死亡，
      其對於余石碧之應繼分應由余林之繼承人共同繼承為由
      ，另依民事訴訟法第249條第1項第3 款裁定駁回上訴人對
      余林部分之起訴，固非無見。惟原審疏未詳察，余林
      之繼承人即為被上訴人等6 人，包括長女己○○、次女戊
      ○○、三女丙○○、長子余君榮（已於87年7月4日死亡）
      之代位繼承人即其子女乙○○（原名余鎧阡）、丁○○（
      原名余玉文）、甲○○（原名余友竣）（見本院卷頁6、7
      、28-39）， 遽於同日逕以上訴人漏列余林之繼承人為
      共同被告乃當事人不適格，其訴在法律上顯無理由，即不
      經言詞辯論，逕以判決駁回上訴人對被上訴人之起訴，依
      上開說明，其訴訟程序自屬有重大之瑕疵，基此所為之判
      決，亦屬違背法令。則為維持審級制度，自有將本事件發
      回原審法院更為裁判之必要。從而，上訴人執此指摘原判
      決不當，求予廢棄，為有理由。爰將原判決廢棄，發回原
      審法院重行審理，以符法制。
三、據上論結，本件上訴為有理由，依民事訴訟法第451條第1項
    第453條，判決如主文。
中    華    民    國    99    年    4     月    26    日
                    民事第十庭
                        審判長法  官  黃豐澤
                              法  官  林麗玲
                              法  官  鄭純惠
正本係照原本作成。
不得上訴。
中    華    民    國    99    年    4     月    29    日
                              書記官  劉麗芬

司法院資訊處製作；財團法人民間司法改革基金會備份。
